臺灣高等法院民事判決　　　　　　　　98年度上更(二)字第54號
上　訴　人　潘太平
　　　　　　潘謝富惠
　　　　　　陳文龍
　　　　　　潘渭川
共　　　同
訴訟代理人　王嘉寧律師
複代理人　　黃曉文
被上訴人　　黃勝吉（單聯璜之承當訴訟人）
訴訟代理人　王坤成律師
上列當事人間請求拆屋還地事件，上訴人對於中華民國95年1月8
日臺灣臺北地方法院95年度訴字第966號第一審判決提起上訴，
經最高法院第二次發回更審，本院於100年3月2日言詞辯論終結
，判決如下：
    主  文
上訴駁回。
第二審及發回前第三審訴訟費用由上訴人負擔。
    事實及理由
一、按訴訟繫屬中為訴訟標的之法律關係，雖移轉於第三人，於
    訴訟無影響。但第三人如經兩造同意，得聲請代當事人承當
    訴訟。民事訴訟法第254條第1項定有明文。本件被上訴人單
    聯璜已將系爭坐落臺北市○○區○○段4小段55地號土地之
    所有權全部移轉登記予黃勝吉，黃勝吉於民國98年7月21日
    具狀聲明承當訴訟，業經兩造同意（見本院上更二卷一第22
    、32頁）。另原上訴人潘渭仁已於96年2月15日將系爭臺北
    市○○街31巷22弄31號房屋所有權全部移轉予潘渭川，潘渭
    川業於96年3月16日具狀聲明承當訴訟，亦經兩造同意（見
    本院上卷一第18、34頁），合先說明。
二、被上訴人主張：伊所有坐落台北市○○區○○段4小段55地
    號土地（下稱系爭土地），遭上訴人潘太平、潘謝富惠夫妻
    ，陳文龍，潘渭川（原審共同被告潘渭仁之承當訴訟人）各
    自所有門牌號碼為臺北市○○街31巷22弄27號、29號、31號
    等房屋（下稱系爭房屋）暨遮雨棚，分別無權占有如原審判
    決附圖（下稱附圖）所示ＣＧ、ＤＨ及Ｅ部分。爰依民法第
    767條規定，訴請上訴人各自拆除該地上物，騰空、返還占
    有土地予伊。
    原審為被上訴人勝訴之判決，其答辯聲明：上訴駁回。
三、上訴人則以：伊等之先祖陳生，於大正14年（民國14年）向
    當時之地主吳友直等人承租七星郡大直庄字大直435番、462
    番、464番、494番、462番之1等土地，雙方立有賃借地合約
    字（即租賃契約書）。嗣宋姓地主於民國36年間買受前開土
    地，並就前開土地收取5000元押金，將全部土地繼續出租予
    伊等，復於38年施行三七五減租後，將全部土地租金重新計
    算而與伊等訂立三七五租約。後因部分農地遭陸軍總部徵收
    ，地主復要求提高租金，經雙方合意由承租人繳納田賦充為
    調高之租金。伊等就系爭土地既有租賃關係存在，依民法債
    編施行法第24條第1項、修正前民法第425條之規定，被上訴
    人於輾轉受讓系爭土地所有權後，仍應受原租約之拘束，伊
    等自非無權占有。況原所有權人出售該土地時，未通知伊等
    優先承買，被上訴人亦不得對抗伊等，據以訴請拆屋還地。
    退步言，縱認兩造就系爭55地號土地無租賃關係存在，惟吳
    姓及宋姓地主既同意將51地號耕地附近之系爭55地號土地提
    供予佃農興建系爭房屋作為農舍，亦應認伊等就系爭55地號
    土地有使用借貸法律關係存在，非無權占有等語，資為抗辯
    。其上訴聲明：(1)原判決不利於上訴人部分廢棄。(2)前開廢
    棄部分，被上訴人在第一審之訴及假執行之聲請均駁回。
四、兩造不爭執事項：
(一)坐落臺北市○○區○○段4小段55地號土地於69年重測前地號
  係大直段464地號，36年4月5日登記為吳朝瑞、吳林妹、吳謝
  招治、吳開藤、吳開芽等5人所有，於36年9月24日以買賣為原
  因移轉所有權登記為宋國貞、宋顯耀所有，應有部分各1/2。
  嗣於93年12月28日、94年11月9日間分別以買賣為原因移轉登
  記為王家信（應有部分3/40）、陳和錦（應有部分37/40）所
  有，於95年7月17日以買賣為原因登記為單聯璜所有，於98年6
  月12日以買賣為原因登記為黃勝吉所有，有土地登記簿謄本可
  稽（見原審卷第7、88頁、本院上字卷一第173至177頁、上更
  一卷第62、64頁、上更二卷第33頁）。
(二)坐落臺北市○○街31巷22弄27號房屋及遮雨棚由上訴人潘太
    平、潘謝富惠夫妻居住，占用系爭土地如原判決附圖C、G部
    分（面積依序為103.74平方公尺、10.31平方公尺，合計
    114.05平方公尺）。
  上訴人陳文龍所有同巷弄29號房屋及遮雨棚占用系爭土地如
    原判決附圖D、H部分（面積依序為82.05平方公尺、11.09平
    方公尺，合計93.14平方公尺）。
  上開同巷弄31號房屋現由上訴人潘渭川居住，占用系爭土地
    如原判決附圖E部分，面積21.86平方公尺。
    此經原審囑託臺北市中山地政事務所派員繪測無訛，有勘驗
    筆錄及臺北市中山地政事務所複丈成果圖可稽（見原審卷第
    32、33、40頁）。
(三)陳生育有三子，分別為長子陳主、次子潘發、三子陳阿枝。上
  訴人潘太平為潘發之長子，上訴人潘謝富惠則為上訴人潘太平
  之妻。上訴人陳文龍為陳阿枝之長子。是上訴人潘太平、陳文
  龍均為陳生之子孫。另上訴人潘渭川之父為潘定塗，潘定塗之
  父為潘廷，母為潘江（即林潘），潘江、潘定塗戶籍均
  設於陳主戶內，其稱謂欄記載為同居關係。有繼承系統表、戶
  籍謄本可稽（見原審卷第46至55頁、本院上卷一第56至65頁、
  卷二第4至24頁）
(四)系爭通北街31巷22弄27號、29號、31號分別係59年8月15日改
  編自北安路407巷57號、59號、61號，其初編日期均為50年8月
  15日，有台北市中山區戶政事務所96年7月26日北市中戶二字
  第09630964900號函可稽（見本院上字號卷一第203頁）。而依
  卷附戶籍資料，門牌27號最早之戶籍設立係由潘發（民國前8
  年1月3日生）於35年10月1日設本籍（見本院上字卷一第60頁
  ）；門牌29號原為最早之戶籍設立係陳阿枝（陳生之子）於35
  年10月1日申請（見本院上字卷二第16至19頁）；門牌31號最
  早之戶籍設立係潘定塗（原住陳主戶內）於48年2月3日創立新
  戶（本院上卷二第23頁）。
(五)坐落臺北市○○區○○段4小段51地號土地於重測前為435-2地
  號，有土地登記謄本可稽（見本院上卷一第161至166頁）。
  訴外人潘發與地主宋國貞於38年間就前開51地號內面積0.0653
  公頃土地訂立耕地租約，嗣該租約由上訴人潘太平繼受；訴外
  人陳阿枝亦於38年間就前開51地號內面積0.0654公頃土地與地
  主宋國貞訂立耕地租約，嗣該租約由陳文龍繼受，有臺灣省臺
  北市私有耕地租約可稽（見原審卷第109至111、185頁、本院
  上字卷一第216至218頁）。上開二筆租約均經出租人依平均地
  權條例第76條規定申請終止租約，經臺北市政府依平均地權條
  例第78條規定准予終止租約，並已向臺北市中山區公所辦理租
  約終止登記，有臺北市政府94年12月9日府地三字第
  09433171500 號函、94年12月9日府地二字第09433169900號函
  、臺北市中山區公所94年12月14日北市中建字第09433246200
  號函、94年12 月14日北市中建字第09433246000號函可稽（見
  原審卷第180至187頁）。
五、被上訴人主張其所有系爭土地，遭上訴人潘太平、潘謝富惠
    夫妻，陳文龍，潘渭川（原審共同被告潘渭仁之承當訴訟人
    ）各自所有門牌號碼為臺北市○○街31巷22弄27號、29號、
    31 號房屋暨遮雨棚，分別無權占有如原審判決附圖所示CG
    、DH及E部分。爰依民法第767條規定，訴請上訴人拆屋還地
    等語。上訴人則以前詞置辯。經查：
(一)系爭土地為被上訴人所有，臺北市○○街31巷22弄27號、29號
  31號房屋（下分別稱系爭27號、29號、31房屋）均未辦理建物
  所有權第一次登記，其中系爭27號房屋為上訴人潘太平、潘謝
  富惠所有，29號房屋為陳文龍所有，31號房屋為上訴人潘渭川
  所有，分別占用系爭土地如原判決附圖所示CG、DH及E部分，
  有土地登記謄本可稽，並經原審履勘現場暨囑託臺北市中山地
  政事務所派員繪測無訛（見原審卷第32、40頁），且為上訴人
  自認屬實（見本院上卷二第51頁、上更一卷第64、87、88頁）
  。
(二)上訴人潘渭川嗣雖否認其為系爭31號房屋之事實上處分權人，
  惟按當事人主張之事實，經他造於準備書狀內或言詞辯論時或
  在受命法官、受託法官前自認者，無庸舉證。自認之撤銷，除
  別有規定外，以自認人能證明與事實不符或經他造同意者，始
  得為之。民事訴訟法第279條第1項、第3項定有明文。故當事
  人於審判上所為不利於己之自承（自認），有拘束該當事人之
  效力，法院自應據為認定事實及裁判之基礎。債務人於審判上
  所為之承認（自認），一經對於債權人表示之後，即生拘束之
  效力，不得隨意撤銷，而其自認未經合法撤銷，依法不能更為
  反對之主張（最高法院17年上字第755號、18年上字第2512號
  、18年上字第2836號、26年上字第805號判例參照）。查上訴
  人潘渭川於96年4月25日、96年11月7日具狀自承「在48年2月
  間陳主之同居人之兒子潘定塗結婚時，陳主將31號房屋贈與潘
  定塗，嗣潘定塗贈與潘渭仁（權利已轉讓予潘渭川）」（見本
  院上卷一第49頁、卷二第51頁、上更卷第87頁），復於97年9
  月15日具狀表明不爭執事項有「上訴人潘渭川所有同巷31號房
  屋占用系爭土地」（見本院上更一卷第64頁），其已為自認，
  至為灼然。且依潘渭仁於96年2月15日與潘渭川所簽「權利義
  務轉讓契約」明文記載「甲方（即潘渭仁）係門牌號碼臺北市
  ○○街31巷22弄31號房屋（即坐落臺北市○○區○○段4小段
  55地號上如附圖E部分所示之面積21.86平方公尺之房屋，下稱
  本件不動產）之事實上處分權人」（見本院上卷一第19頁），
  益證上訴人潘渭川確為系爭31號房屋之事實上處分權人，其嗣
  於本院更二審改口辯稱系爭31號房屋之事實上處分權由上訴人
  潘太平取得，上訴人潘渭川僅係向上訴人潘太平使用借貸該屋
  云云（見本院上更二卷一第100頁），惟未提出任何證據以資
  證明，殊無可採。
(三)上訴人潘太平、潘謝富惠嗣於本院雖亦改口辯稱系爭27號房屋
  為潘太平一人繼承取得，與潘謝富惠無涉云云。但查，上訴人
  潘太平於原審結證稱：系爭27號房屋78年間因颱風被吹塌後，
  伊兒女拿錢回來讓伊把舊房子拆掉原地重建，重建後伊與太太
  潘謝富惠、媽媽、妹妹就住在這裡，系爭27號房屋是伊夫妻的
  財產等語（見原審卷第101、102頁）。足見潘太平自其先祖繼
  承之原27號房屋業已滅失，系爭27號房屋係由其子女贈送金錢
  予潘太平、潘謝富惠供渠等所重建，自屬潘太平、潘謝富惠二
  人共有。且上訴人潘太平、潘謝富惠前於97年9月15日亦具狀
  自認系爭27號房屋及遮雨棚為渠二人所有（見本院上更一卷第
  64頁）。是渠等上開所辯，核與事實有間，不足採信。
(四)上訴人辯稱其就系爭55地號土地有租賃關係存在，並提出臺灣
  省臺北市私有耕地租約為佐，然為被上訴人所否認，經查：
1.觀諸上訴人所提陳阿枝、潘發及上訴人陳文龍、潘太平等人與
  宋姓地主自38年以來歷年所定之臺灣省臺北市私有耕地租約，
  其承租之土地坐落欄原係記載「中山區○○段435、435-2、
  494地號」，而臺北市○○區○○段435、435-2、494地號於38
  年間地目均為田，嗣經重測為臺北市○○段○○段42、51、68
  地號，其中重測前之臺北市○○區○○段435、494地號（即重
  測後臺北市○○段○○段42、68地號）於43年8月13日經陸軍總
  司令部收購，故嗣後該三七五耕地租約土地坐落欄僅餘「中山
  區○○段○○段51地號內」之記載，此觀卷附土地登記簿謄本
  及臺北市私有耕地租約甚明（見原審卷第109至111、185頁、
  本院上卷一第149至154、161至166、181至186、216至218頁、
  上更二卷一第183至189、204至210頁）。至系爭55地號土地重
  測前為臺北市○○區○○段464地號，地目為建，嗣於69年4月
  30日經重測後為臺北市○○段○○段55地號，地目仍為建，未
  曾有所變動，且自38年間訂定前開三七五耕地租約之初即未曾
  列入承租土地標的內，有土地登記簿謄本及土地登記謄本可稽
  （見本院上卷一第173至177頁、上更二卷一第197至203頁）。
  再者，上訴人所提租約乃臺北市私有耕地租約，顯僅就耕地為
  承租，系爭55地號自始即為建地，且從未列入該耕地租約所載
  承租坐落土地內，應非系爭耕地租約之承租標的。
2.證人宋政恆於原審結證稱系爭三七五耕地租約是伊祖先跟上訴
  人談的，就是三七五耕地，只有將51地號土地租給佃農，租金
  是針對51地號，我們是領51地號耕地的租金，不包括55地號。
  以前有個叫陳主的人到我們家裡談過，他們蓋房子在土地上時
  我們有一直跟他們說不可以，但他們都說他們可憐沒地方住。
  我祖先並沒有將55地號租給他們蓋房子等語（見原審卷第156
  頁），證人宋政昇亦證稱租金是針對耕地租給他們耕種的田租
  ，不是讓他們蓋房子的（見原審卷第155頁）。參以三七五耕
  地租約所列51地號土地地目為田，至系爭55地號土地自35年起
  地目即為建，有土地登記簿謄本可稽（見本院上卷一第42至
  46-1 頁）；另依卷附宋政昇、宋政恆出具之收據記載「茲收
  到佃農陳進興、潘太平、陳文龍等三人自民國八十四年至九十
  一年共八年田租金…」（見原審卷第108頁），顯見其所收者
  為田地之租金。另上訴人所提歷年宋姓地主所立收據，其用語
  分別為「收到佃戶陳主稻穀」、「茲收到四十八年度早期租谷
  」、「茲收到民四十九年度大直田地租谷」等（見本院上卷一
  第78至102頁），益徵宋姓地主均係按系爭三七五耕地租約收
  取51地號田地租金，核與證人宋政恆、宋政昇所述相符，足證
  該三七五耕地租賃契約並未包含系爭55地號土地。
3.查上訴人所提歷年三七五耕地租約均約定租率為正產物375/
  1000（本院上卷一第217、218頁、上更二卷二第71、73、93、
  94頁），而依上訴人所提歷年關於租金之提存書（見本院上卷
  一第103至116頁），提存原因及事實欄均載明「提存人之被繼
  承人前向受取人之被繼承人承租臺北市○○區○○段4小段51
  地號耕地，租金為正產物收穫量千分之三七五…經承租人催告
  亦拒絕受領，為此辦理提存」等語（見原審卷第136、138至
  142頁），可證上訴人均係按前開三七五耕地租約繳納51地號
  耕地之租金，其僅承租51地號耕地，當無庸疑。
4.上訴人雖主張宋姓地主嗣要求伊等繳納田賦以代租金，足見系
  爭55地號土地亦在承租範圍內云云，並提出田賦折征代金繳納
  收據為佐。惟此據被上訴人所否認，證人宋政恆復證稱系爭55
  地號土地田賦均由其繳納等語（見原審卷第157頁）。查上訴
  人所提田賦折征代金繳納收據僅有44年至47年、49年、53年（
  見原審卷第56至59頁），其餘年份付之闕如，則歷年田賦是否
  均由上訴人繳納，已堪質疑。況上訴人所提田賦折征代金繳納
  收據除53年份載有464地號外，其餘均未記載地號，難以認定
  所繳田賦屬何筆土地。再者，上訴人潘太平於原審結證田賦僅
  繳到60年左右（見原審卷第100頁），苟上訴人曾與地主約定
  以繳納田賦作為租金支付，當無繳至60年即告截止之理。是尚
  難僅憑上開田賦折征代金繳納收據即認系爭55地號土地屬承租
  範圍。
5.上訴人雖另舉渠等先祖陳生於大正14年（即民國14年）8月與
  吳姓地主簽訂之賃借地合約書（見本院上卷一第66、125至128
  頁）為憑，謂渠等先祖於大正14年即向當時吳姓地主承租七星
  郡大直庄大直435番、462番、464番、494番、462番之1土地，
  即目前之臺北市○○段○○段42、44、51、54、55（含55-1、
  55-2）、68地號土地，故系爭55地號土地自日據時代迄今即由
  渠等家族承租云云。但查，上訴人自承38年施行三七五減租後
  ，宋姓地主即就全部承租土地重新計算租金而與伊等簽訂前開
  三七五耕地租約（見本院上更二卷第81頁），則上訴人及其先
  祖與宋姓地主之租賃契約關係自應以該三七五耕地租約約定內
  容為斷。而上訴人及其先祖與宋姓地主所簽訂之三七五耕地租
  約並未包括系爭55地號土地，詳如前述，上訴人自不得再執渠
  等祖先於大正14年與吳姓地主簽訂之賃借合約書為主張。
6.原審共同被告陳進興雖附和上訴人說詞，謂承租範圍包含51、
  54、55地號土地云云（見原審卷第158、159頁），然其所言與
  前開事證不符，尚無足採。
7.承前述，上訴人就系爭55地號土地並無租賃關係存在，從而上
  訴人辯稱本件應有買賣不破租賃原則之適用，暨辯稱渠等本於
  承租人地位，對系爭55地號土地有優先權，被上訴人與前手之
  買賣契約不得對抗渠等云云，均無可取。
(五)上訴人復辯稱如認兩造就系爭55地號土地無租賃關係存在，則
  當時地主同意將51地號田地附近之系爭55地號土地提供予佃農
  興建系爭房屋作為農舍，亦應認上訴人就系爭55地號土地有使
  用借貸法律關係存在云云（見原審卷第106、107頁）。但查：
1.承前述，宋姓地主確有將重測前臺北市○○區○○段435、435
  -2、494地號（即重測後臺北市○○段○○段42、51、68地號，
  惟其後42、68地號均經徵收）田地出租與上訴人耕作，且依證
  人宋政昇所述，陳生長子陳主曾赴伊家央求建屋以便耕作，惟
  伊等仍僅收取51地號田地之租金等語，參以上訴人潘太平、陳
  文龍之父潘發、陳阿枝早於35年間即設籍該處（見前開不爭執
  事項(四)），且宋姓地主自36年間取得系爭55地號土地所有權，
  迄93年、94年間出售予被上訴人前手王家信、陳和錦時止，從
  未訴請渠等拆屋等情，堪認宋姓地主確有同意無償提供系爭55
  地號土地予上訴人，供渠等搭蓋農舍以便耕作前開承租田地。
2.按使用借貸未定期限者，借用人應於依借貸之目的使用完畢時
  返還借用物，此觀民法第470條第1項之規定自明，此際，於依
  借貸之目的使用完畢之時，使用借貸關係終了，斯時起，使用
  借貸關係歸於消滅，此與借用人是否已受返還之請求無關，蓋
  此種情形，與民法第470條第1項但書以及同條第2項所定情形
  ，需經貸與人請求返還時，借貸關係始行終了者不同。故借用
  人於依借貸之目的使用完畢時，倘未返還借用物，仍予繼續占
  用，即屬無權占有，最高法院75年度台上字第2374號裁判見解
  亦同，可資參照。
3.查前開51地號土地嗣經臺北市政府都市計畫變更為風景區，上
  人陳文龍、潘太平就上開51地號內0.0653公頃、0.0654公頃之
  二筆耕地三七五租約均經出租人依平均地權條例第76條規定提
  存承租人應領取之補償金後，申請終止租約，經臺北市政府依
  平均地權條例第78條規定准予終止租約，並已向臺北市中山區
  公所辦理租約終止登記，有提存書、臺北市政府94年11月11
  日府地三字第09422559600號函、94年11月10日府地三字第
  09422559500號函、94年12月9日府地三字第09433171500號函
  、94年12月9日府地二字第09433169900號函、臺北市中山區公
  所94年12月14日北市中建字第09433246200號函、94年12月14
  日北市中建字第09433246000號函為證（見原審卷第168至187
  頁）。系爭三七五耕地租約既經終止，上訴人潘太平、陳文龍
  已無法繼續耕作，則渠等於系爭55地號土地搭建農舍以便耕作
  之借貸目的當已完畢，揆諸前揭說明，渠等就系爭55地號土地
  之使用借貸關係即歸於消滅。
(六)又上訴人潘渭川之父為潘定塗，與陳主並無血緣關係，僅係潘
  定塗戶籍設於陳主戶內，業如前述（見兩造不爭執事項(三)），
  是前開三七五耕地租約及使用借貸關係均與潘渭川無涉。此外
  ，潘渭川復未能提出其他證據足資證明其有合法占有權源，則
  被上訴人主張上訴人潘渭川所有系爭31號房屋無權占有系爭55
  地號土地，即有理由。
六、綜上，上訴人就系爭55地號土地並無租賃或使用借貸關係存
    在，渠等占有系爭55地號土地應屬無權占有。從而，被上訴
    人依民法第767條規定，訴請上訴人潘謝富惠、潘太平將其
    所有臺北市○○街31巷22弄27號房屋及遮雨棚如原判決附圖
    C、G部分（面積依序為103.74平方公尺、10.31平方公尺，
    ）；上訴人陳文龍所有同巷弄29號房屋及遮雨棚如原判決附
    圖D、H部分（面積依序為82.05平方公尺、11.09平方公尺）
    ；上訴人潘渭川應將同巷弄31號房屋如原判決附圖E部分（
    面積21.86平方公尺）拆除，將占用土地返還被上訴人，洵
    屬有據，應予准許。原審判命上訴人應予拆除並定供擔保金
    額為准、免假執行之宣告，於法並無違誤。上訴意旨指摘原
    判決不當，求予廢棄改判，為無理由，應予駁回。
七、據上論結，本件上訴為無理由，依民事訴訟法第449條第1項
    、第78條、第85條第1項本文，判決如主文。
中    華    民    國   100    年    3     月    16    日
                    民事第一庭
                        審判長法  官  張耀彩
                              法  官  林金吾
                              法  官  盧彥如
正本係照原本作成。
如不服本判決，應於收受送達後20日內向本院提出上訴書狀，其
未表明上訴理由者，應於提出上訴後20日內向本院補提理由書狀
（均須按他造當事人之人數附繕本）上訴時應提出委任律師或具
有律師資格之人之委任狀；委任有律師資格者，另應附具律師資
格證書及釋明委任人與受任人有民事訴訟法第466條之1第1項但
書或第2項（詳附註）所定關係之釋明文書影本。
中    華    民    國   100    年    3     月    17    日
                              書記官  鄭兆璋
附註：
民事訴訟法第466條之1（第1項、第2項）：
對於第二審判決上訴，上訴人應委任律師為訴訟代理人。但上訴
人或其他法定代理人具有律師資格者，不在此限。
上訴人之配偶、三親等內之血親、二親等內之姻親，或上訴人為
法人、中央或地方機關時，其所屬專任人員具有律師資格並經法
院認為適當者，亦得為第三審訴訟代理人。